【裁判字號】    89,易,2291
【裁判日期】    900309
【裁判案由】    背信
【裁判全文】
台灣台中地方法院刑事判決                        八十九年度易字第二二九一號
    公  訴  人  台灣台中地方法院檢察署檢察官
    被      告  丁○○
    選任辯護人  吳光陸
                黃興木
                宋永祥
    被      告  戊○○
    選任辯護人  吳光陸
                陳芝荃
右列被告因背信等案件，經檢察官提起公訴（八十九年度偵續字第六號），本院判決
如左：
    主      文
丁○○共同為他人處理事務，意圖為自己及第三人不法之利益，而違背其任務之行為
，致生損害於本人之利益，累犯，處有期徒刑陸月。如易科罰金以參佰元折算壹日。
戊○○共同為他人處理事務，意圖為自己及第三人不法之利益，而違背其任務之行為
，致生損害於本人之利益，處有期徒刑肆月，如易科罰金以參佰元折算壹日。
    事      實
一、丁○○曾於民國八十五年間因公司法案件，經本院判處有期徒刑四月，於八十六
    年五月十二日執行完畢，猶不知悔改，緣吉祥龍建設事業股份有限公司（下稱吉
    祥龍公司）於民國八十三年間投資興建坐落台中市南區○○○○段第二一八之一
    九七、二一九之三、二二０之二八等地號土地，名稱為「吉祥天寶」住宅大樓之
    投資案，而於八十四年十月間，因吉祥龍公司出現財務危機，遂於八十五年七月
    九日，由擔任大通建築經理股份有限公司（下稱大通公司）總經理並負責實際執
    行公司業務之丁○○、吉祥龍公司之債權人甲○○（地主，債權額新台幣二千五
    百萬元）、乙○○（吉祥龍公司本工地之投資人，債權額三千八百萬元）、丙○○（債權額五千萬元）及林文煌（吉祥龍公司部分債權人代表）等人，就上開大
    樓興建投資案之後續興建工程等相關事宜，簽訂清理處分契約書，並約定以餘屋
    銷售或由完工後辦理房貸中先行償還台中中小企銀所申貸之融資以後，優先清償
    大通公司所墊付之一切工程款、利息及其他有關費用、清理處分服務費用、吉祥
    龍公司積欠大通公司四千萬元及林文煌一千五百萬元之債務後，依八十三年度公
開銷售系爭投資案所剩餘屋之表價，約值三千萬元之房地折抵丙○○之上開債權
    ，值三千八百萬元之房地折抵乙○○之上開債權，另甲○○二千五百萬元之債權
    部分，則約定由大通公司就餘屋處分完畢後，以現金或無貸款之房屋折抵，並全
    權委託大通公司代為清理處分，惟後續興建工程資金之籌措，以總價一億三千八
    百萬元為限，若有逾出上開範圍之工程款，及追加工程款，則應由吉祥龍公司及
    詹益宏共同補足。而因大通公司之營業項目並未包括房屋興建乙項，無法擔任起
    造人，故大通公司及吉祥龍公司另於八十五年十一月四日，成立金萬樹建設有限
    公司（下稱金萬樹公司），並由原任大通公司經理之戊○○擔任負責人，而將系
    爭投資案後續興建工程及餘屋銷售等事宜，共同信託予金萬樹公司處理。詎丁○○與戊○○二人竟基於意圖為大通公司不法之利益，及損害甲○○、乙○○、丙○○等人之利益，違背依清理處分契約書之約定，共同虛列大通公司之墊款為三
    億三千四百六十七萬五千八百零六元，其中工程部分，即簽訂不得超過壹億六千
    五百萬元，實際給付工程款為壹億四千七百十一萬五千七百八十元，逾越上開一
    億三千八百萬元之上限，超出九百十萬五千七百八十元，依約本應向吉祥龍公司
    及詹益宏共同請求，惟其不依約向該二人請求，而將該超出部分，均由大通公司
    列為債務，而折抵。且於八十七年六月二十日，明知大通公司與金萬樹公司並無
    上開債權債務，亦未簽訂買賣契約，（買賣契約延至八十七年十二月三十日才補
    訂立房地買賣契約書）惟竟共同擅自將登記為金萬樹公司名義之完工後所剩之餘
    屋共五十六戶（含店面十一戶及住宅四十五戶），以買賣為原因而申請過戶登記
    ，使不知情之承辦人員將上開不實之事項，登載於土地及建物登記簿上，足以生
    損害於地政機關及上開債權人之權益，且其二人係逕以八十七年度之低價來核算
    系爭投資案餘屋之價值，故使上開五十六戶餘屋之總價為三億零二百八十五萬二
    千八百元，而使金萬樹公司尚欠大通公司款項，致無餘額償還各債權人，致生損
    害於甲○○、乙○○、丙○○等人之利益。
二、案經甲○○、乙○○、丙○○訴請台灣台中地方法院檢察署檢察官偵查起訴。
      理     由
一、訊據被告丁○○固坦承係大通公司總經理，並實際負責大通公司業務，而被告戊○○固坦承原係大通公司經理，並擔任金萬樹公司負責人，其中工程部分，即簽
    訂不得超過一億六千五百萬元，實際給付工程款為一億四千七百十一萬五千七百
    八十元，逾越上開一億三千八百萬元之上限，超出九百十萬五千七百八十元，依
    約本應向吉祥龍公司及詹益宏共同請求，惟未依約向該二人請求，而將該超出部
    分，均由大通公司列為債務而折抵。丁○○辯稱：因房屋建妥後，不動產價格低
    落，經鑑價公司鑑價，店面每坪十五萬元，住家每坪八萬六千元，即以此價格銷
    售，事前並於八十七年十月廿三日以存證信函通知乙○○等人每戶銷售金額，並
    表明若認價格太低，請於十五日內自行或尋覓他人向大通公司依同一條件購買，
    逾期即認無意見，嗣後遂於八十七年十二月三十日就餘屋未售之五十六戶訂立房
    地買賣契約書，以總價金三億零二百八十五萬二千八百元受讓上開房屋，並在該
    金額內折抵當時計算尚欠之三億三千四百六十七萬五千八百零六元之部分債權，
    是依契約書第六條第一款約定，餘屋銷售尚不足清償大通公司，如何能處理告訴
    人之債權，又因之前大通公司有先墊錢出去，故以墊出去的款項做買賣價金，是
    合法買賣，並無背信及偽造文書犯行云云，被告戊○○辯稱：當初是因大通公司
    不是營建業，而為要處理本案，才另成立金萬樹公司，伊是人頭，而於辦理產權
    移轉登記後沒多久，伊就沒管該事，而由公司開發部處理，而過戶予大通公司是
    用墊出去之貸款折抵價金而為買賣，本件僅係契約解釋問題，純為民事糾紛云云
    。
二、查依雙方訂立之清理處分契約書前言之規定「甲（吉祥龍公司）、乙（丙○○）
    、丙（乙○○）、丁（詹益宏）、己（林文煌）方依據八十五年六月十七日草約
    精神簽訂本契約，同意全權委託戊（大通公司）方代為清理處分」，顯見實際負
    責大通公司業務之被告丁○○，係受各該人之委託代為清理處分系爭投資案無訛
    ，而被告戊○○雖係金萬樹公司之負責人，惟其原係大通公司經理，而大通公司
    亦係為本投資案而與吉祥龍公司設立金萬樹公司，且依金萬樹與大通、吉祥龍公
    司所簽訂之信託契約書前言亦知，大通與吉祥龍公司係為業務需要信託金萬樹公
    司就續建並完成信託標的事宜而簽訂信託契約，故其亦係再受大通公司委託處理
    本案無訛。
三、經查，被告二人上開犯行，亦據告訴人甲○○、乙○○及丙○○等人指訴歷歷，
    復有清理處分契約書影本乙件、信託契約書影本乙件、土地及建物登記謄本乙份
    、被告戊○○所寫之書函乙件、及存證信函暨附件影本乙份附卷可稽，再查，被
    告等雖稱，於八十七年十二月三十日就餘屋未售之五十六戶，以總價金三億零二
    百八十五萬二千八百元受讓上開房屋，並在該金額內折抵當時計算尚欠之三億三
    千四百六十七萬五千八百零六元之部分債權，尚有未足，故無法清償告訴人等語
    ，惟就此部分而言，被告等僅係提出其自行所列之大通公司借予及收回金萬樹公
    司有關系爭投資案之明細表，而未能提供上開帳款明細之佐證資料以供查證，空
    言所辯尚難採信，且被告丁○○前於八十七年十月十三日亦函文告知告訴人等，
    「有關上開一千七百九十二萬元，係大通公司向金萬樹公司借貸用支付相關費用
    ，大通公司並以年息百分之十五之利息計算予金萬樹公司，且上開借款已於八十
    七年二月已全部清償並計支付利息一百一十五萬四千八百零八元，有帳可稽，」
    ，此有丁○○以大通公司總經理名義所發之函示一件存卷可參，則大通公司於八
    十七年二月之前尚有欠金萬樹公司款項，惟竟於八十七年六月二十日時，金萬樹
    公司反欠大通公司三億餘元，此顯難想像，何況身為金萬樹公司負責人之被告戊○○亦供稱：「大通公司實際墊款多少錢，伊不知道」等語，則上開帳款明細，
    應係虛列無訛。再依清理處分契約書第三條規定：第二條第二款所稱資金之籌措
    （即後續工程興建資金之籌措），為自本案九樓頂版起至全部完工所需之工程款
    ，以總價一億三千八百萬元為限，若有逾出上開範圍之工程款項及追加工程款，
    則應由甲（吉祥龍公司）、丁（詹益宏）共同補足。是依上開約定，大通公司亦
    應在總價一億三千八百萬元之限度內，完成受託事項，而若有超出部分，則係由
    吉祥龍公司及詹益宏補足，亦非得由大通公司任意墊付及收回，經查其中工程部
    分，由大通公司與碩建營造工程有限公司，簽訂契約第五條約定：本工程惟按實
    作實算辦法計價，、、、為成本加管理費加利潤之含稅總原則上不得超過一億六
    千五百萬元，後經雙方會算，實際給付工程款為一億四千七百十一萬五千七百八
    十元，逾越上開一億三千八百萬元之上限，超出九百十萬五千七百八十元，依約
    本應向吉祥龍公司及詹益宏共同請求，惟大通公司並未依約向該二人請求，而將
    該超出部分，均由大通公司列為債務而折抵，此亦據被告自承在卷。被告丁○○
    雖辯稱：該限制是我們公司只願意墊這麼多錢，超出的部分我們願意墊也可以，
    而因為工程未完成，我們才繼續墊云云，惟超出九百十萬五千七百八十元部分，
    若大通公司願自行吸收，何以將此款項類為債務而折抵，且並未依約向吉祥龍公
    司及詹益宏共同請求，惟其不依約向該二人請求，而將該超出部分，均由大通公
    司列為債務而折抵。且此與上開約定之文義不符，且告訴人等亦堅稱，上開約定
    是因有先請人鑑定過，以一億三千八百萬元即可完成，才訂定這個數額，是約定
    雙方的等語，而此與文義相符，應可採信，從而被告等即便確有墊付如此之金額
    ，亦與上開約定不符，難謂無背信之犯行。又查被告戊○○以金萬樹公司名義，
    於八十六年四、五月間，向財貿公司借款一千七百九十二萬元，再由金萬樹公司
    將上開一千七百九十二萬元擅自貸予大通公司。雖被告丁○○辯稱上開款項乃金
    萬樹公司用以支付大通公司墊付之工程款，乃合法之清償，此有丁○○以大通公
    司總經理名義於八十八年六月一日發函予告訴人等之函示一件可參，惟被告丁○○前於八十七年十月十三日卻函文告知告訴人等，有關上開一千七百九十二萬元
    ，係大通公司向金萬樹公司借貸用以支付相關費用，大通公司並以年息百分之十
    五之利息計算予金萬樹公司，且上開借款已於八十七年二月已全部清償並計支付
    利息一百一十五萬四千八百零八元，有帳可稽，此亦有丁○○以大通公司總經理
    名義所發之函示一件存卷可參，亦可見被告二人係私相受授金萬樹公司之資產無
    訛，亦堪信被告等係利用清理處分契約書第六條有關債務清理之規定：「一、本
    案得以餘屋銷售或由完工後辦理房貸中先行償還台中中小企業銀行所申貸之融資
    以後，優先清償戊方所墊付之一切工程款、利息及其他有關費用、清理處分服務
    費用、甲方（吉祥龍公司）積欠戊方（大通公司）四千萬元及己方（林文煌）一
    千五百萬元之債務」，得以先行償還大通公司代墊之款項，始虛列上開帳目而為
    抵償，更何況上開清理處分契約書亦均係依八十三年度公開銷售之原表價而為計
    算基準，而被告等卻以八十七年度之低價而為計算基準，使上開房屋經折抵後，
    尚不足以全部清償其墊款，難謂被告等無不法所有及損害債權人之意圖。而被告
    戊○○雖一再辯稱伊不知情，惟其於八十五年十二月九日，亦曾致函告訴人乙○○，表示渠擬於本案有關土地、起造人變更事宜及中企借款事宜完備時，即行處
    理興建案中之八戶取得事宜之議定，而請乙○○速辦理向律師取回權狀等，有上
    開書信一件存卷可參，被告戊○○雖辯稱：當時房子尚未蓋好，又有很多手續，
    所有事情均是大通公司指導的，該信函並不是伊有權處理的云云，尚不可採，更
    何況其係金萬樹公司之負責人，辯稱不知情應屬事後卸責之詞而不足採信，其共
    同為他人處理事務，有意圖為自己及大通公司之第三人不法之利益，而違背其任
    務之行為，致生損害於本人之利益之犯行均堪予認定。
四、偽造文書部分：
    經查，被告二人雖辯稱，上開房屋之所以會自金萬樹公司移轉登記予大通公司，
    是用以折抵大通公司為金萬樹公司之墊款，亦屬買賣，且有以存證信函通知告訴
    人等是否買受，而告訴人等除認價格太低外，並無實際買受之動作，才由大通公
    司承受云云，惟查，系爭五十六戶房屋係於八十七年六月二十日即由金萬樹公司
    名下移轉登記為大通公司名下，有建物登記簿謄本可參，而查，金萬樹公司與大
    通公司所簽訂之買賣契約書，卻係於登記完畢後之八十七年十二月三十日，亦有
    上開契約書影本存卷可參，是本件移轉登記，竟在買賣之前，則顯然上開移轉登
    記之時，並無實際買賣之行為，且被告等係於八十七年十月廿三日始委託律師發
    函通知告訴人等，亦有存證信函影本可參，而此函亦係在本件移轉登記之後，則
    被告等在未徵詢各告訴人之前，即辦妥移轉登記，又何能謂此係用以折抵大通公
    司之墊款而為買賣行為？是被告等所辯顯無足採，此部分犯行亦堪認定。
五、核被告二人所為，係犯刑法第三百四十二條之背信罪，及第二百十四條之偽造文
    書罪，其二人彼此之間，有犯意聯絡及行為分擔之關係，均為共同正犯，其明知
    為不實之事項，而使公務員登載於職務上所掌之公文書罪，並據以行使，低度之
    登載不實罪，應為行使所吸收，自不另論罪，且其二人所犯上開二罪間，有方法
    結果之牽連關係，應從一重之背信罪處斷。另被告丁○○曾於八十五年間因公司
    法案件，經本院判處有期徒刑四月，於八十六年五月十二日執行完畢，此有台灣
    台中地方法院檢察署刑案資料查註紀錄表及臺灣高法院被告全國按紀錄表附卷可
    稽，其於五年內再犯本件之罪，為累犯，依法加重其刑。爰審酌被告等犯罪之動
    機、手段、所生損害、否認犯行及尚未與與告訴人達成和解之犯後態度等一切情
    狀，各量處如主文所示之刑，並均諭知易科罰金之折算標準，以示懲儆。按中華
    民國九十年一月四日修正，同年月十日經總統公布施行之刑法第四十一條規定：
    「犯最重本刑為五年以下有期徒刑以下之刑之罪，而受六個月以下有期徒刑或拘
    役之宣告，因身體、教育、職業、家庭之關係或其他正當事由，執行顯有困難者
    ，得以一元以上三元以下折算壹日，易科罰金。但確因不執行所宣告之刑，難收
    矯正之效，或難以維持法秩序者，不在此限。」「併合處罰之數罪，均有前項情
    形，其應執行之刑逾六月者，亦同」又前述易科罰金之折算標準，業據罰金罰鍰
    提高標準條例第二條前段規定，就其原訂數額提高為一百倍折算壹日。依首揭規
    定，本件被於行為後，法律有變更，自應適用裁判時之法律，併此敘明。
六據上論斷，應依刑事訴訟法第二百九十九條第一項前段，刑法第二十八條、第三
    百四十二條、第二百十四條、第二百十六條、第五十五條、第四十七條、第二條
    第一項前段、第四十一條第一項前段，罰金罰鍰提高標準條例第一條前段、第二
    條，判決如主文。
本案經檢察官徐錫祥到庭執行職務。
中    華    民    國    九十     年      三      月      九      日
                                 法  官  黃  松  竹
右正本證明與原本無異。
如不服本判決，應於送達後十日內，向本院提出上訴狀，上訴於台灣高等法院台中分
院(須附繕本)。
                                  書記官
中    華    民    國    九十     年      三      月      九      日
附錄︰
刑法第三百四十二條第一項︰為他人處理事務，意圖為自己或第三人不法之利益，而
為違背其任務之行為，致生損害於本人之財產或其他利益者，處五年以下有期徒刑
拘役或科或併科一千元以下罰金。
刑法第二百十四條︰
明知為不實之事項，而使公務員登載於職務上所掌之公文書，足以生損害於於公眾或
他人者，處三年以下有期徒刑、拘役或五百元以下罰金。


司法院資訊處製作；財團法人民間司法改革基金會備份。
